臺灣臺北地方法院民事判決　　　　　　99年度重訴字第1343號
原　　　告　永柏企業股份有限公司
兼　　　上
法定代理人　鄭中平
共　　　同
訴訟代理人　陳永昌律師
複　代理人　陳柏均律師
訴訟代理人　林翊臻律師
被　　　告　台鳳股份有限公司
法定代理人　黃建勛
訴訟代理人　黃柏睿
　　　　　　平敏雄
被　　　告　黃鈺華律師即黃銘坤之遺產管理人
上列當事人間請求確認債權存在事件，本院於民國100年3月16日
言詞辯論終結，判決如下：
    主      文
原告之訴駁回。
訴訟費用由原告負擔。
    事實及理由
一原告起訴主張：
  (一)原告於民國96年1 月15日受讓訴外人立富資產管理有限公司
    （下稱立富公司）對被告台鳳股份有限公司（下稱台鳳公司
    ）之債權，並在本院聲請強制執行台鳳公司之財產後部分獲
    償（案列96年度執字第7381號），惟原告對台鳳公司尚有至
    少新臺幣（下同）612,000,000元之債權存在。
  (二)查坐落臺北市○○區○○段二小段410地號土地應有部分884
    250/0000000 （下稱系爭土地）原為訴外人黃銘坤所有，其
    於87年6月間提供系爭土地予台鳳公司設定最高限額150,000
    ,000元、權利存續期間自87年6月24日起至89年6月23日止之
    抵押權（下稱系爭抵押權），以擔保台鳳公司與訴外人擎碧
    建設股份有限公司（下稱擎碧公司）間之合作投資案，並於
    87年6 月30日辦妥抵押權設定登記。而依台鳳公司與擎碧公
    司簽訂之合作投資契約書第7條約定，台鳳公司至88年10 月
    30日止，對擎碧公司至少有200,000,000 元之保證金債權存
    在，且該債權為系爭抵押權擔保效力所及。
  (三)原告嗣聲請就系爭抵押權及所擔保之債權為強制執行，經本
    院於99年5 月31日核發移轉命令及不動產權利移轉證書，將
    系爭抵押權及所擔保之債權移轉予原告。詎台鳳公司以上開
    抵押債權不存在為由聲明異議，經本院裁定撤銷前開移轉命
    令及不動產權利移轉證書。惟台鳳公司就系爭土地確有抵押
    債權150,000,000元存在，爰依法請求確認之等語。
  (四)聲明為：確認被告台鳳公司就被告黃鈺華律師即黃銘坤之遺
    產管理人所有坐落臺北市○○區○○段二小段410 地號土地
    應有部分884250/0000000，於87年6月30日設定最高限額150
    ,000,000元之抵押權，所擔保之債權150,000,000元存在。
二被告則抗辯：
  (一)被告台鳳公司部分：
    1.伊與擎碧公司自86年8 月起就大北投別墅及大樓興建案（
      下稱系爭建案）進行合作投資，並簽訂合作投資契約書，
      嗣為因應合作期間情事之變更，乃另於88年3 月17日簽訂
      協議書（下稱系爭協議書），作為系爭建案合作投資之最
      後定案合作方式，雙方之權利義務規範自應以該協議書約
      定為準。
    2.依系爭協議書第4 條前段之約定，可知伊與擎碧公司就爭
      建案合作投資損益發生之停止條件，應嗣雙方完成合作事
      項及所有興建工程時方成就而進行結算，在停止條件成就
      前，雙方並無互就合作損益主張請求之權。而伊於89年 9
      月間依系爭協議書第3 條約定，邀請由原告鄭中平擔任負
      責人之宏青建設股份有限公司（下稱宏青公司）評估共同
      處理系爭建案，是伊與擎碧公司就系爭建案之合作於斯時
      仍持續進行中，雙方結算投資損益之停止條件當然無法成
      就。然系爭抵押權之存續期間於89年6 月23日即已屆滿，
      則在該抵押權存續期間內，伊自無從因系爭建案合作投資
      而對擎碧公司取得任何債權，亦即伊於系爭抵押權之存續
      期間，對被告黃鈺華律師即黃銘坤之遺產管理人並無任何
      抵押債權存在之可能。
    3.又依原告所提出伊財務報表之記載，僅係會計師就斯時伊
      與擎碧公司就系爭建案合作投資財務狀況依相關會計準則
      之揭露，並非伊就系爭建案投資損益之結算報告；且觀會
      計師於該財務報表附註所表示之意見，均指伊「可能」因
      擎碧公司之工程延宕造成損失，並非具體已生如何之損失
      ；況該財務報告同時亦揭露伊截至87年及86年12月31日累
      積認列之售屋利益。從而，該財務報表僅係會計師依會計
      準則就公司財務狀況之揭露，並非關於任何特定合作案件
      損益之結算依據，自不得引為伊對被告黃鈺華律師即黃銘
      坤之遺產管理人有抵押債權之證明。
    4.再者，黃銘坤於87年6 月間提供系爭土地予伊設定系爭抵
      押權，固欲為伊與擎碧公司間就系爭建案合作投資之擔保
      。惟斯時承辦系爭抵押權設定之代理人於抵押權設定契約
      書上，將擔保債權範圍誤載為「本抵押權設定係權利人、
      義務人雙方合作投資案之擔保」，是伊與擎碧公司間就系
      爭建案之合作投資既未經記載於系爭抵押權之登記簿或為
      登記附件之抵押權設定契約上，則伊與擎碧公司間就系爭
      建案之合作投資自無從為系爭抵押權之擔保債權範圍甚明
      等語。
    5.聲明為：原告之訴駁回。
  (二)被告黃鈺華律師即黃銘坤之遺產管理人部分：
    1.自本院以96年度家抗字第50號民事裁定指定伊為黃銘坤之
      遺產管理人迄今，已近3 年，惟因黃銘坤之遺債龐大且複
      雜，除相關事實隨其死亡而無從查證外，黃銘坤之家屬亦
      未曾主動聯絡，縱經伊苦心研究仍無從通曉。
    2.又原告無非係以與台鳳公司間清償票款強制執行事件所生
      爭議提起本件訴訟，惟伊不僅未曾收受該事件相關書狀及
      證據資料，無從了解此爭議，亦無任何方法得確認事實以
      為處理。
    3.再者，本件遺產管理事件自始即無任何現金可供伊為必要
      之管理行為使用，且黃銘坤所遺不動產亦悉遭債權銀行查
      封扣押執行中。伊既無法得知黃銘坤之遺債詳情，亦無法
      確認相關人等何方所言為是，手邊更毫無資金可資動用，
      伊實無從續行管理黃銘坤之遺產，亦對本件訴訟無能無力
      等語。
三兩造不爭執之事項：
  (一)系爭土地原為訴外人黃銘坤所有，其於87年6 月間提供系爭
    土地予台鳳公司設定系爭抵押權，並於87年6月30日辦妥抵
    押權設定登記（見本院卷第89-93頁）。
  (二)黃銘坤業於94年12月31日死亡，經本院以96年度家抗字第50
    號裁定指定黃鈺華律師為黃銘坤之遺產管理人（見本院卷第
    50頁）。
  (三)原告以其對台鳳公司有債權為由，在福建金門地方法院聲請
    對系爭抵押權及所擔保之債權為強制執行，該院另囑託本院
    代為執行（案列99年度司執助字第297號），經本院於99年1
    月19日、99年5 月14日核發扣押命令，禁止台鳳公司收取系
    爭不動產之抵押債權或為移轉及其他處分，黃鈺華律師即黃
    銘坤之遺產管理人亦不得對台鳳公司清償該抵押債權。本院
    復於99年5 月31日核發移轉命令及不動產權利移轉證書（見
    本院卷第8頁），將系爭抵押權及所擔保之債權於150,000,0
    00元範圍內移轉予原告。嗣因台鳳公司於99年6月9日提出陳
    報狀（見本院卷第9 頁），主張其對黃鈺華律師即黃銘坤之
    遺產管理人之抵押債權不存在，經本院於99年10月18日以99
    年度司執助字第297 號裁定撤銷前開移轉命令及不動產權利
    移轉證書（見本院卷第10-12頁）。
  (四)台鳳公司與擎碧公司於86年8 月11日簽訂合作投資契約書（
    見本院卷第63-71 頁），約定由台鳳公司出資，並由擎碧公
    司提供土地，合作投資系爭建案。彼等復於87年10月1 日簽
    訂土地開發轉讓協議書（見本院卷第72-73 頁），約定由擎
    碧公司將系爭建案之土地所有權移轉予台鳳公司，並將起造
    人變更登記為台鳳公司。
  (五)台鳳公司與擎碧公司另於88年3 月17日簽訂系爭協議書（見
    本院卷第39-40頁），就系爭建案合作事宜重新協議。
四得心證之理由：
  (一)按確認法律關係之訴，非原告有即受確認判決之法律上利益
    者，不得提起之；確認證書真偽或為法律關係基礎事實存否
    之訴，亦同，民事訴訟法第247 條定有明文。而該條所謂即
    受確認判決之法律上利益，係指因法律關係之存否不明確，
    致原告在私法上之地位有受侵害之危險，而此項危險得以對
    於被告之確認判決除去之者而言（最高法院42年臺上字第
    1031號判例參照）。查原告主張其為被告台鳳公司之債權人
    ，系爭抵押權擔保之債權是否存在，攸關其對被告台鳳公司
    之債權能否自此抵押權取償等語，為被告台鳳公司所不爭執
    ，原告對此自有請求確認之法律上利益，其提起本件確認之
    訴，於法即無不合。
  (二)系爭抵押權所擔保者係被告台鳳公司對黃銘坤之債權：
    1.按所謂最高限額抵押權者，乃為預定抵押物應擔保債權之
      最高限額所設定之抵押權；又按抵押權所擔保之債權，其
      種類及範圍，屬於抵押權之內容，依法應經登記，始生物
      權之效力（最高法院85年台上字第2065號、84年台上字第
      1967號判例意旨參照）。抵押人與抵押權人設定最高限額
      抵押權時，須約明係擔保自己或第三人負擔之債務，並辦
      理登記，故究係擔保何人之債務，概依登記內容定之，此
      不因抵押權究係普通抵押權或最高限額抵押權而有異（參
      見謝在全著「民法物權論下」第38頁，96年6月修訂4 版）
      。
    2.查黃銘坤於87年間提供系爭土地予被告台鳳公司設定系爭
      最高限額抵押權時，於抵押權設定登記契約書上明確記載
      黃銘坤為系爭抵押權之債務人兼義務人，且系爭抵押權擔
      保之債權為「權利人（即被告台鳳公司）、義務人（即黃
      銘坤）雙方合作投資案之擔保」，有該契約書在卷可稽（
      見本院卷第92-93 頁），揆諸前開說明，系爭抵押權所擔
      保者為被告台鳳公司於87年6月24日至89年6月23日期間，
      因其與黃銘坤合作投資案對黃銘坤所生之債權，且擔保之
      債權金額以150,000,000 元為限額。原告主張系爭抵押權
      所擔保之債權存在，為被告所堅詞否認，依法即應由原告
      對被告台鳳公司在前述期間內，確實對黃銘坤有因雙方合
      作投資案而生債權一節，盡舉證之責（民事訴訟法第 277
      條、最高法院48年台上字第887 號判例意旨參照）。惟原
      告並未舉證證明被告台鳳公司與黃銘坤在前開期間因合作
      投資案發生債權債務關係，亦未舉證證明被告台鳳公司因
      合作投資案對黃銘坤有債權存在，則其空言主張系爭抵押
      權擔保之債權存在云云，即難認屬實。
    3.原告復主張：被告台鳳公司已自認當初黃銘坤提供系爭土
      地予其設定系爭抵押權，係作為台鳳公司因系爭建案對擎
      碧公司所生債權之擔保之事實，故系爭抵押權係擔保被告
      台鳳公司因系爭建案對擎碧公司之債權，而非擔保被告台
      鳳公司對黃銘坤之債權云云。觀諸原告提出之被告台鳳公
      司87年及90年財務報表，其內雖均提及黃銘坤提供系爭土
      地予被告台鳳公司設定系爭抵押權，係做為被告台鳳公司
      因系爭建案對擎碧公司所生債權之擔保（見本院卷第17頁
      、第23頁），惟該抵押權設定登記時，登記之債務人係黃
      銘坤而非擎碧公司，如前述，縱認此係被告台鳳公司與黃
      銘坤於辦理系爭抵押權設定登記時，因意思表示錯誤而就
      債務人部分誤為與彼等真意不符之登記所致，然前開錯誤
      之意思表示並非當然無效，僅得於該錯誤非因彼等之過失
      所致，而得於意思表示後一年內撤銷之，此觀民法第88條
      第1 項、第90條之規定即明。惟被告台鳳公司及黃銘坤均
      未於意思表示後一年內行使前述撤銷權，復未合意將前開
      錯誤登記部分以合意變更債務人之方式處理，而抵押權究
      係擔保何人之債務，既應以登記定之，自不得以前述財務
      報表之內容，即認系爭抵押權所擔保者，為被告台鳳公司
      對擎碧公司因系爭建案所生之債權，是原告前揭主張，尚
      非可採。再者，原告針對前開主張，雖援引最高法院94年
      度台上字第95號判決意旨為佐，然該判決意旨略為：「按
      消滅時效，自請求權可行使時起算，民法第128 條定有明
      文。因登記錯誤遺漏或虛偽，須因此受有實際損害者，始
      得請求該地政機關負損害賠償責任，此觀土地法第68條第
      1 項前段規定自明。土地登記錯誤，不能據以除斥真正之
      權利，在第三人信賴登記而取得土地權利之前，尚難認真
      正權利人已因此受有土地權利喪失之損害，而得請求地政
      機關賠償」，係針對土地法第68條第1 項請求權時效應自
      何時起算所為闡述，與抵押權究係擔保何人債務之認定標
      準全然無關，該判決意旨於本案自無適用餘地，原告此部
      分之主張，亦為本院所不採。
  (三)綜上所述，系爭抵押權係擔保被告台鳳公司於87年6 月24日
    至89年6 月23日期間，因與黃銘坤合作投資案對黃銘坤所生
    之債權。惟遍觀全案卷證，並無被告台鳳公司在前開期間內
    確實對黃銘坤發生債權之證明，則原告訴請確認系爭抵押權
    擔保之債權存在，要乏事證可佐，其訴即無理由，應予駁回
    。
  (四)本案事證已明，兩造其餘攻擊防禦方法及舉證，核與判決結
    果無影響，爰不再一一論列，附此指明。
五訴訟費用負擔之依據：民事訴訟法第78條。
中    華    民    國   100    年    4     月    8     日
                  民事第七庭    法  官  陳婷玉
以上正本係照原本作成
如對本判決上訴，須於判決送達後20日內向本院提出上訴狀。如
委任律師提起上訴者，應一併繳納上訴審裁判費。
中    華    民    國   100    年    4     月    8     日
                                書記官  吳鸝稻